---
title: "Lista-07"
subtitle: "Análise de dados de remoção de carbono (Peru)"
author: "Panosso, AR"
date: "16-12-2024"
output: html_document
---

```{r setup, include=FALSE}
knitr::opts_chunk$set(echo = TRUE,
                      message = FALSE,
                      error = FALSE,
                      warning = FALSE)
```
### Roteiro da análise

  1. Download
  1. Faxina de dados
  1. Pré-processamento
  1. Análise estatística descritiva
  1. Análise multivariada exploratória para a série temporal
  1. Mapeamento

### Download

Dados podem ser encontrados em [Climate TRACE](www.climatetrace.org). Vários arquivos do tipo `.csv` se encontram na pasta `data-raw/per`, referentes a diferentes fontes de emissão de gases do efeito estufa para o país.

### Faxina de dados

### Carregando os pacotes.
```{r}
library(tidyverse)
library(readxl)
# install.packages(abjutils)
library(abjutils)
```

### Ler os arquivos .csv

### Criar a lista de arquivos

```{r}
files_list<-list.files(
  "../data-raw",
  full.names=TRUE,
  recursive=TRUE,
  pattern="csv$")
files_list
```

### Carregar apenas 01 arquivo.

```{r}
read.csv(files_list[2])
```

### Criar uma função para ler os arquivos.

```{r}
my_reader<-function(x){
  read.csv(x) |> 
    mutate(
      path=x,#salvando o arquivo dentro do arquivo
      year=lubridate::year(end_time),
      month=lubridate::month(end_time)
    ) |> 
    relocate(year,month) |> 
    filter(gas=="co2e_100yr")
  
}
```

### Aplicar a função para todos os arquivos da lista.

```{r}
data_set<-map_df(files_list,my_reader)
glimpse(data_set)

data_set
```

### Pré-processamento

A patir da coluna `end_time`, criar o ano e o mês referente à avaliação, filtrar os dados para emissão de $CO_2$ equivalente 100 anos `co2e_100yr`. Não se esqueça de filtrar o nome do país.

Criar viasualizações de dados, levando-se em consideração que para os cálculos de emissão de um local os setor de uso da terra e florestas deve ser desconsiderado.

```{r}
data_set |> 
  pull(year) |> 
  unique()
data_set |> 
  filter(
    year==2024,
    sector!= "forestry-and-land-use"
    ) |> 
  group_by(source_name) |> 
  summarise(
    emission=sum(emissions_quantity,na.rm=TRUE)
  ) |>
  mutate(
    source_name=fct_reorder(source_name,emission),
    source_name=fct_lump(source_name,n=15, w=emission) 
    )|> 
  drop_na() |> 
  
  ggplot(aes(x=emission,y=source_name))+
  geom_col(color="black",fill="gray")+
  theme_bw()
```

### Análise estatística descritiva

Quais as principais localidades emissoras, crie um ranking com os top $10$ emissores para os útimos $5$ anos.

```{r}

```

### Análise multivariada exploratória para a série temporal

```{r}
 
```


#### Análise de agrupamento hierárquico

```{r}
 

```

#### Análise de Componentes Principais
