---
title: "Lista-11"
author: "Panosso, A. R."
date: "18/12/2024"
output: html_document
---

```{r setup, include=FALSE}
knitr::opts_chunk$set(echo = TRUE,
                      message = FALSE,
                      erro = FALSE,
                      warning = FALSE)
```


## Roteiro para análise diagnóstico

### Carregando Pacotes
```{r}
library(tidyverse)
library(agricolae)
library(ExpDes.pt) # <- ANOVA em português
library(nortest)
library(lawstat)
library(MASS)
library(HH) # <- teste de homogeneidade de variâncias
source("../r/minhas-funcoes.R")
theme_set(theme_bw()) # setar o tema padrão para o ggplot
```

### Entrada de Dados

Para o exemplo, ler o arquivo **dados-crotalaria.rds**. Não se esqueça de deixar os tratamentos como fator.

```{r}
data_set <- read_rds("../data/dados-crotalaria.rds")
glimpse(data_set)
```

### Estatística para os Tratamentos

Estatísticas resumos por tratamento, gráficos histograma, boxplot e qqnorm.

#### Estatística Descritiva

```{r}
data_set |> 
  group_by(esp, dens) |> 
  summarise(
    n = n(),
    media = mean(prod ,na.rm = TRUE),
    desv_pad = sd(prod ,na.rm = TRUE),
    erro_pad = desv_pad/sqrt(n)
  )
```

#### Histograma da variável resposta

```{r}
data_set |> 
  ggplot(aes(x=prod , y=..density..)) +
  geom_histogram(color="black", fill="lightgray") +
  labs(y = "Densidade", x = "Produção de Massa Seca")
```

#### Gráfico Boxplot

Criar o boxplot ordenados por valor de média da variável alvo.

```{r}
data_set |> 
  mutate(
    trat = interaction(esp,dens)
  ) |> 
  group_by(trat) |> 
  mutate(
    media = mean(prod, na.rm = TRUE),
    ) |>
  ungroup() |> 
  mutate(
    trat = trat |> as_factor() |> fct_reorder(media)
  ) |> 
  ggplot(aes(x=trat, y=prod )) +
  geom_boxplot(fill="lightgray") + 
  geom_jitter(color="blue2") +
  labs(x="Tratamentos", y="Produção de Vagens") 
```

#### QQ-plot

```{r}
data_set |> 
  ggplot(aes(sample = prod)) +
  stat_qq() +
  stat_qq_line(color = "blue") +
  labs(x="Quantil teórico", y="Quantil observado")
```
### Extração das colunas para realizar a análise de variância.

Para realizar a construção do modelo para ANOVA deve-se extrair todas as colunas envolvidas na definição do modelo da mesma.

```{r}
y <- data_set |> pull(prod)
esp<- data_set |>  pull(esp) |> as_factor()
dens <- data_set |>  pull(dens) |> as_factor()
trat <- interaction(esp,dens)
bloco <- data_set |>  pull(bloco) |> as_factor()
is.factor(trat) # verificando se trat é fator
is.factor(bloco) # verificando se bloco é fator
is.numeric(y) # verificando se y é numérico
```
### Definição do modelo

O modelo da análise a ser utilizado será o mais simples (Delineamento em Blocos Casualizados).

$$y_{ij} = \mu + \tau_i + \beta_j + \epsilon_{ij}$$

Para analisar as pressuposições (Normalidade dos erros e Homocedasticidade), precisamos dos erros, desvios do modelo portanto, utilizamos a função `aov` - para construir o modelo da análise de variância. O resumo da análise com o quadro da ANOVA pode ser acessado com a função `anova`.

```{r}
# Substituição do outlier
# y <- ifelse(y == outlier, new_value, y)

# Definir o modelo
mod <- aov(y ~ trat + bloco)
anova(mod)
```

### Normalidade dos resíduos

Uma vez o modelo salvo, precisamos extrair os resíduos, erros, para testar as pressuposições, estudar os outliers e definir possíveis transformações aos dados.

#### Extrair os resíduos e valores preditos
```{r}
rs <- rstudent(mod)
yp <- predict(mod)
```


#### Definir o data.frame contendo as colunas extraídas, os resíduos e valores preditos

```{r}
diagnostico <- data.frame(trat, y, yp, rs)
glimpse(diagnostico)
```
#### Histograma
```{r}
diagnostico |> 
  ggplot(aes(x=rs, y=..density..)) +
  geom_histogram(color="black",fill="pink")

```


#### QQ-plot
```{r}
diagnostico |> 
  ggplot(aes(sample = rs)) +
  stat_qq()+
  stat_qq_line()
```

#### Teste de normalidade

Testando a normalidade dos resíduos e realizando a análise gráfica dos mesmos `install.packages("nortest")` caso necessário. Considere o alpha de 0,01.

```{r}
# Shapiro-Wilks
shapiro.test(rs)

# Kolmogorov-Smirnov
lillie.test(rs)

# Anderson-Darlin
ad.test(rs)

# Cramer-von Mises
cvm.test(rs)
```


### Estudo de outliers

Os Resíduos brutos são aqueles calculados diretamente a partir do modelo da análise de variância definido, e podem ser acessados com a função `residual``.

Resíduos Padronizados (são os resíduo brutos dividido pelo erro padrão da estimativa dos resíduos). Se os erros têm distribuição normal, então aproximadamente 95% dos resíduos padronizados devem estar no intervalo de (-2,2). Resíduos fora desse intervalo podem indicar a presença de outliers. Utilize a função `rstandard` para calcular esses resíduos. 

Resíduos Studentizados são considerados independentes pelo fato de serem resíduos decorrentes de procedimento leave-one-out. Para todos os efeitos, é como se o resíduo padronizado da observação i fosse calculado removendo-se o i-ésimo registro e ajustado o modelo. vantagem é que esses resíduos tem variância constante, (Var(rs) = 1) tornando muito mais fácil a procupra de outliers, ou seja, observações distantes das demais.

Para ilustrar qual resíduo utilizar na análise de resíduos, representar graficamente este
gráfico usando os três resíduos, numa mesma figura e observar o que acontece.

```{r}
res <- residuals(mod)
rp <- rstandard(mod)
rs <- rstudent(mod)
ypred <- predict(mod) 

data.frame(res,rp,rs,ypred) |> 
  pivot_longer(res:rs,names_to = "residuo", values_to = "valor") |> 
  ggplot(aes(x=ypred, y=valor, color = residuo)) +
  geom_point() +
  facet_wrap(~residuo, scale = "free") +
  theme(
    legend.position = "top"
  )
```

#### Construir o gráfico dos resíduos studentizados vs valores preditos

```{r}
diagnostico |> 
  ggplot(aes(x=yp, y=rs)) +
  geom_point() +
  geom_hline(yintercept = c(3,-3), color = "red")
```
Identificado o outlier, vamos substituir o valor observado em y pelo seu valor predito yp.

```{r}
diagnostico |> 
  arrange(rs) |> slice(1) |> pull(y) -> outlier

diagnostico |> 
  arrange(rs) |> slice(1) |> pull(yp) -> new_value
```

### Homogeneidade das variâncias (homocedasticidade)
Quatro testes podem ser empregados, o teste de Levene, o teste de Brown-Forsythe o teste de Bartlett e Box-Cox. Considere o alpha igual a 0,05.

#### Testes de homocedasticidade

```{r}
# Teste clássico de Levene
levene.test(y,trat,location="mean")

# Teste Brown-Forsythe
levene.test(y,trat)

#também disponível no pacote HH
#install.packages("HH")
hov(y~trat)

# Teste de Bartlett
bartlett.test(y~trat)
```
### Transformação - Bartlett

Se o teste for significativo, ou seja, rejeitamos a hipótese de homocedasticidade, os dados são heterocedasticos. A falta de homogenidade das variâncias pode ser regular ou irregular:

HETEROCEDASTICIDADE IRREGULAR: devemos utilizar um teste não-paramétrico.
HETEROCEDASTICIDADE REGULAR: existe uma relação entre a média e a variância utlizamos a tranformação 

$$yt = y^{(1-b/2)}$$ 

onde b é coeficiente angular do modelo de regressão linear entre o log da variância e o log da média de cada tratamento.

```{r}
# 1) Cálculo do log das variâncias e das médias por tratamentos
df_aux <- diagnostico |> 
  group_by(trat) |> 
  summarise(
    log_media = log(mean(y, na.rm = TRUE)),
    log_variancia = log(var(y, na.rm = TRUE)),
  )

df_aux |> 
  ggplot(aes(x=log_media, y=log_variancia)) +
  geom_point() +
  geom_smooth(method = "lm", se=FALSE)
# 2) Análise de regressão linear simples de log_variancia
# em função de log_media.
mod_reg <- lm( log_variancia ~ log_media,
               data = df_aux)
summary.lm(mod_reg)

# 3) Transformação, se necessária:
b <- mod_reg$coefficients[2]
yt <- y^(1-b/2)
```

#### Transformação - Box - Cox
A transformação Box-Cox é uma das possíveis formas de contornar o problema de dados que não obedecem os pressupostos da análise de variância, como normalidade dos dados.

```{r}
boxcox(mod,seq(0,2,0.2))
```
  + se lambda não difere de 1: Dados são homocedásticos  
  + se lambda difere de 1 (Transformação:

$$\begin{cases}
yt = y^\lambda: \text{se lambda difere de 0} \\
yt = \log{y}: \text{se lambda não difere de 0} 
\end{cases}$$

## A análise de variância

### Definição do modelo final
```{r}
modelo_final <- aov(y ~ bloco + esp*dens) # esp + dens + esp:dens
anova(modelo_final)
```

**Conclusões**  
BLOCO: Não rejeitamos H0: Bloco não controlou a heteronegeneidade local.
ESP: Rejeitamos H0: Exite efeito de espaçamento.
DENS: Não rejeitamos H0: Não existe efeito de densidade.
ExD: Rejeitamos H0: Os fatores não são independentes: os efeitos principais não refletem o comportamento dos níveis dos fatores. Precisamos desdobrar a interação para estudar o comportamento de um fator DENTRO dos níveis do outro fator.

### Cálculo do CV

$$CV =100 \frac{\sqrt{QM_{res}}}{\hat{m}}$$
```{r}
sqr <- deviance(modelo_final) # soma de quadrados dos resíduos
glr <- df.residual(modelo_final) # graus de liberdade dos resíduos
qmr <- sqr/glr # calculando o quadrado médio dos resíduos
media <- mean(y, na.rm = TRUE) # média geral do ensaio
100*sqrt(qmr)/media # cálculo do CV
```
### Tabela de TOTAIS
```{r}
data_set |> 
  group_by(esp, dens) |> 
  summarise(
    total = sum(prod)
  )
```
### Teste de comparação múltiplas para efeito PRINCIPAL

Teste de Tukey para Espaçamento (esp)

```{r}
HSD.test(modelo_final,"esp",
         group = TRUE, console = TRUE)
```
Teste de Tukey para Densidade (dens)

```{r}
HSD.test(modelo_final,"dens",
         group = TRUE, console = TRUE)
```
### Desdobramento do Espaçamento dentro da Densidade

```{r}
modelo_final_esp <- aov( y ~ bloco + dens/esp)
effects(modelo_final_esp)
summary(modelo_final_esp,
        split = list("dens:esp" = 
                     list(
                       "Esp:D15" = c(1,4),
                       "Esp:D30" = c(2,5),
                       "Esp:D45" = c(3,6)
                     )))
```

### Desdobramento do Densidade dentro da Espaçamento

```{r}
modelo_final_dens <- aov( y ~ bloco + esp/dens)
effects(modelo_final_dens)
summary(modelo_final_dens,
        split = list("esp:dens" = 
                     list(
                       "Dens:E25" = c(1,4),
                       "Dens:E50" = c(2,5),
                       "Dens:E75" = c(3,6)
                     )))
```

### Análise no ExpDes.pt
```{r}
fat2.dbc(esp,dens,bloco,y,fac.names = c("esp","dens"))
```


### Gráfico das interações

```{r}
data_set |> 
  group_by(esp, dens) |> 
  summarise(
    media = mean(prod)
  ) |> 
  ggplot(aes(x=esp, y = media, 
             color=as_factor(dens))) +
  geom_point() +
  geom_line()
```

```{r}
data_set |> 
  group_by(esp, dens) |> 
  summarise(
    media = mean(prod)
  ) |> 
  ggplot(aes(x=dens, y = media, 
             color=as_factor(esp))) +
  geom_point() +
  geom_line()
```






